【裁判字號】    97,醫訴,1
【裁判日期】    980116
【裁判案由】    違反醫師法
【裁判全文】
臺灣士林地方法院刑事判決               97年度醫訴字第1號
    公  訴  人  臺灣士林地方法院檢察署檢察官
    被      告  丁○○
    選任辯護人  龔君彥律師
上列被告因違反醫師法等案件，經檢察官提起公訴（96年度偵續
字第212號），本院判決如下：
    主  文
丁○○未取得合法醫師資格，擅自執行醫療業務，處有期徒刑拾
月。
    事  實
一、丁○○前已因未取得在台合法之中醫師資格，擅自執行醫療
    業務，經臺灣臺北地方法院於89年6 月14日以88年度訴緝字
    第153 號違反醫師法案件判處有期徒刑7 月，緩刑2 年確定
    （下稱前案），詎仍不知警惕，明知其並未取得在台合法之
    中醫師資格，竟基於意圖為自己不法之所有之營利犯意，自
    89年6 月14日前案宣示判決後某日起至96年5 月26日止，在
    址設台北市○○區○○路6 號之中醫診所（原稱「德安痔科
    診所」，自94年10月31日起改稱「丁○○中醫診所」），印
    製刊載「內外痔、痔漏生管、肛門狹窄、潰瘍、久年痔漏、
    裂肛、便血、腫痛、泌尿皮膚科... 醫師丁○○... 德安痔
    科診所」之名片及設置「丁○○中醫診所、痔」之廣告看板
    ，表明具有在台合法之中醫師資格，致不特定之求診患者陷
    於錯誤，前往上址向丁○○求診，丁○○即在上址反覆為患
    者為看診、電燒手術、用藥等診斷、治療之醫療行為，並收
    取診療費用，適有病患丙○○、甲○○先後於90年10月13日
    某時、96年5 月26日晚上8 時30分許，分別前往上址就診，
    由丁○○為其等執行上開醫療行為業務後，各支付新臺幣（
    下同）2 萬元、8 千餘元，嗣甲○○發現丁○○未取得在台
    合法中醫師資格，悉知上情。
二、案經甲○○告訴及臺灣士林地方法院檢察署檢察官接受告發
    簽分偵案後偵查起訴。
    理  由
一、證據能力：
    本判決認定事實所引用之卷附被告於偵查中提出之王雅文之
    診療紀錄單影本1 紙（見96年度偵續字第212 號卷第44頁）
    ，雖據辯護人爭執其上病患姓名及身分資料並非本件告訴人
    甲○○之正確資料，認告訴人未以真實身分應診，而爭執其
    證據能力云云。惟查證人即告訴人甲○○於審理中證稱：該
    診療紀錄單上之病患姓名及身分資料是伊填的，因為當初介
    紹伊的朋友說丁○○中醫診所是自費的，沒有健保，且伊要
    看的痔瘡很難啟齒，為了隱私問題，所以伊才沒有填寫正確
    資料等語，而被告就該診療紀錄單上之病患姓名及身分資料
    為就診病患即告訴人所自填，其為告訴人看診並於其上填載
    診斷處置情形後蓋章等情亦無爭執（均見本院97年12月11日
    審理筆錄），堪認被告與告訴人均認知該診療紀錄單係被告
    為告訴人診治之紀錄，其上記載本件被告為告訴人診斷及處
    置等情均非虛妄，並非捏造之證據，復無依法應予以排除之
    規定，自有證據能力，至告訴人是否另有辯護人質疑之偽造
    文書罪責，核與本案無涉，合先敘明。
二、被告之辯解：
    訊據被告丁○○矢口否認有何違反醫師法及詐欺取財犯行，
    辯稱：伊於75年間即取得台檢中醫僑字第817 號考試院醫師
    考試及格證書及僑中字第328 號中醫師證書，早已取得合法
    醫師資格，縱有未依中醫師檢覈辦法回國參加筆試，亦僅屬
    執業限制，僅應受行政處罰，而無刑事責任，至外交部事後
    撤銷伊之僑居證明書及行醫年資證明書、考試院吊銷伊之僑
    字考試及格證書，均屬違法之行政處分，且尚在行政爭訟中
    ，均不影響伊已合法取得之醫師資格；又如伊之醫師資格無
    問題，自無詐欺取財罪之施用詐術問題云云。
三、事實之認定：
(一)、關於被告是否有如事實欄所述之執行醫療業務行為：
１、查被告如事實欄所述在址設台北市○○區○○路6 號之中醫
    診所（原稱「德安痔科診所」，自94年10月31日起改稱「丁○○中醫診所」），印製名片及設置廣告看板，於不特定病
    患前往上址求診時，為病患為看診、電燒手術、用藥等診斷
    、治療行為，並收取診療費用，適有病患丙○○、甲○○先
    後於90年10月13日某時、96年5 月26日晚上8 時30分許前往
    就診，於被告執行上開醫療業務行為後，各支付2 萬元、8
    千餘元之事實；
(1)、業據被告於審理中供承：德安痔科診所（下稱德安診所）是
    伊祖傳的，伊是第3 代，已有60年的歷史，乙○○醫師在德
    安診所時伊算是助手，乙○○於94年10月31日離開後伊就自
    己經營，丁○○中醫診所的招牌是伊掛的，伊要向衛生局挑
    戰，因為衛生局不讓伊開業；伊認為伊是合格醫師，可以作
    診療行為，丙○○來德安診所看診時，伊有幫他用電燒，甲○○來看診時，伊發現她有毛滴蟲、螺旋桿菌，伊有戴手套
    將藥膏塗抹在她肛門、幫她開藥等情（見本院97年12月11日
    審理筆錄）不諱；
(2)、且經證人丙○○於審理中證稱：伊因為罹患痔瘡，人家介
    紹伊去德安診所，90年10月13日伊去時是丁○○替伊診治的
    ，丁○○有拿1 張名片給伊，印著是中醫師，伊大概去了4
    次，第1 次去時就割掉了，之後有去換藥，伊先後支付兩萬
    多元醫療費用，伊於偵訊時說丁○○幫伊治療的方式是叫伊
    到手術台，用不詳藥劑幫伊注射到肛門裡面，再用電燒或切
    除方式將痔瘡切除，並幫伊在傷口上上藥，開立藥物讓伊回
    家服用，回診時丁○○幫伊之傷口換藥，伊依照他指示的方
    式服用藥物，約1 週後就比較不痛了，伊之陳述是實在的；
    伊切完痔瘡出來後才知道另外1 個房間還有1 位侯醫師，但
    幫伊切除及換藥都是由丁○○醫師處理的，伊有問可否報保
    險，診所後來有開了1 張署名乙○○的單據給伊等語（見本
    院97年12月11日審理筆錄）；證人即告訴人甲○○於審理
    中證稱：伊曾到圓環附近的丁○○中醫診所就醫，因為伊痔
    瘡蠻嚴重的，伊朋友跟伊說中醫治療痔瘡不疼痛，且不需要
    手術，伊朋友拿了1 張診所的名片給伊，名片寫原德安中醫
    診所，伊就去看診，伊不知道丁○○中醫診所與德安診所的
    關係；伊就診時有說要看痔瘡，當日是由丁○○醫師幫伊看
    診的，進去時他先叫伊躺在診療檯上，站在伊的前面，類似
    婦科的內診，所以有遮住伊的視線，他用類似鐵的東西檢查
    伊之肛門，跟伊說得了螺旋桿菌會傳染，就開藥給伊，也開
    了伊先生的藥物，伊先生沒有看診，但丁○○說行房時會傳
    染，所以伊先生也要服藥，他說吃完藥後再去找他，大約是
    開1 個月的藥，有軟膏、膠囊、藥丸，藥膏當場有幫伊塗，
    伊感覺是有伸進去伊的肛門，打了東西在伊肛門內，事後伊
    回家上廁所時看到白色膏狀物跑出來，丁○○開的藥物上面
    完全沒有如何使用的指示，是由另1 名女子教伊如何使用及
    服用膠囊、藥丸的時間，那個女的又拿了1 張丁○○的名片
    給伊，夾在醫療袋內，伊支付8 千多元，9 千元還有找；伊
    回去後想說為何藥物上面沒有寫使用方法，且伊害怕為何會
    傳染給伊先生、伊先生也要服藥，所以伊就拿去給原先就診
    的直腸科醫師看，那位直腸科醫師說丁○○給的藥物裡面有
    西藥的消炎藥，伊有問直腸科醫師說痔瘡與螺旋桿菌是否有
    關、是否會傳染，直腸醫師說沒有關係、不會傳染，所以伊
    先生就找律師處理，後來伊朋友在蘋果日報有看到刊登關於
    丁○○中醫診所沒有執照的剪報，伊的律師也在網路上查詢
    到與丁○○有關的資料等語（見本院97年12月11日審理筆錄
    ）；證人乙○○於審理中證稱：伊擔任德安診所負責醫師
    到94年10月31日，伊在時的招牌是掛德安；伊是西醫一般科
    ，丁○○是華僑中醫師，負責痔瘡電燒；有的病人是伊自己
    看診，有的伊沒有看，伊對於伊有沒有幫丙○○看診的印象
    不深，但因為伊是負責醫師，所以丙○○申請出險的診斷證
    明是伊開的，伊依照病歷紀錄來開的等語（見本院97年12月
    11日審理筆錄）綦詳；
(3)、並有卷附被告之中醫師名片影本2 紙（上均載：「內外痔、
    痔漏生管、肛門狹窄、潰瘍、久年痔漏、裂肛、便血、腫痛
    、泌尿皮膚科... 醫師丁○○... 德安痔科診所」）、台北
    市○○區○○路6 號中醫診所之外觀相片影本2 紙（廣告看
    板上載有：「丁○○中醫診所、痔」）、王雅文之診療紀錄
    單影本1 紙（診斷欄記載：「痔瘡科」；處置欄記載：「檢
    查、擦藥、解毒湯、加乙20丸、黃藥膏、白藥膏... 」，並
    蓋有「中醫師丁○○」印章）、本院94年度易字第1047號刑
    事確定判決（犯罪事實認定：「丙○○於90年10月13日因罹
    患痔瘡疾病前往德安診所就醫，由丁○○診治及施作內外痣
    完全切除手術，詎丙○○明知該項手術結束後，其僅在恢復
    室內休息後即返家，並未住院，之後連續5 天亦僅係返回德
    安診所追蹤治療，亦無住院之事實，竟為詐領保險金，而與
    丁○○及乙○○共同基於詐欺取財、行使業務登載不實文書
    之犯意聯絡，於丙○○向丁○○表明要開立住院證明以向國
    華人壽公司申請保險給付後，由亦明知丙○○並未住院之乙○○於90年10月18日開立丙○○於德安診所住院6 天之診斷
    證明書，交予丙○○向國華人壽公司行使... 」）等件（見
    95年度他字第2867號卷第72、82頁；96年度偵續字第212 號
    卷第44頁；本院審理卷附本院94年度易字第1047號刑事判決
    書）可稽；
２、本件被告確有如事實欄所述在上址中醫診所執行診斷、治療
    之醫療業務行為，洵無疑義。
(二)、關於被告是否未取得合法醫師資格，擅自執行醫療業務：
１、查(1)被告前於74年11月8 日以泰國華僑身分，繳驗自68年11
    月至74年10月之僑居證明書、行醫年資證明書、行醫聲望卓
    著證明書等證明文件，以曾執行中醫業務5 年以上而卓著聲
    望，向考試院考選部申請中醫師檢覈，經考試院考選部中醫
    師檢覈委員會議審核後，於75年2 月27日取得考試院頒發之
    台檢中醫僑字第817 號考試院醫師考試及格證書，及行政院
    衛生署頒發之僑中字第328 號中醫師證書；(2)嗣被告經臺灣
    臺北地方法院認定未取得在台合法醫師資格，而擅自於76年
    間開設中醫診所執行醫療業務，於89年6 月14日以88年度訴
    緝字第153 號違反醫師法案件判處有期徒刑7 月，緩刑2 年
    確定；(3)被告於91、94年間檢具前述僑中字中醫師證書及台
    檢中醫僑字考試及格證書等資料，以其在台北市之中醫診所
    執行業務，向執業所在地台北市政府衛生主管機關申請核發
    中醫師執業執照、開業及執業登記，惟經台北市政府衛生主
    管機關以被告未依中醫師檢覈辦法規定回國參加筆試，而未
    取得台中字中醫師證書等為由，予以否准，被告不服提起行
    政爭訟均遭駁回確定；(4)被告於96年間經人檢舉其前據以申
    請中醫師檢覈之僑居證明書、行醫年資證明書係屬偽造，經
    外交部查證屬實後撤銷被告所持之僑居證明書、行醫年資證
    明書，考試院亦以被告自始不具備應檢覈資格，而吊銷其台
    檢中醫僑字第817 號考試院醫師考試及格證書，被告就外交
    部撤銷其僑居證明書及行醫年資證明書、考試院吊銷其考試
    及格證書，均不服提出行政爭訟中等情，有卷附被告提出之
    台檢中醫僑字第817 號考試院醫師考試及格證書、僑中字第
    328 號中醫師證書，及臺灣臺北地方法院88年度訴緝字153
    號刑事判決書、臺北市政府91年10月15日府訴字第09121373
    600 號訴願決定書、臺北高等行政法院91年度訴字第5109號
    行政訴訟判決書、臺北高等行政法院95年度訴字第3047號行
    政訴訟判決書、考試院96年9 月27日第10屆第253 次會議紀
    錄、考試院97年10月30日考壹組壹二字第0970007745號函暨
    檢附之考試院97年考臺訴決字第017 號訴願決定書及行政訴
    訟答辯狀、臺北高等行政法院96年度訴字第3949號行政訴訟
    判決書等件（見95年度他字第2867號卷第73至74、75至80、
    83至91頁；95年度偵字第15384 號卷第19至26頁；96年度偵
    續字第212 號卷第61至63頁；本院審理卷附被證一、被證二
    、考試院97年10月30日函暨附件）可考；
２、被告雖爭執其於75年間取得台檢中醫僑字第817 號考試院醫
    師考試及格證書、僑中字第328 號中醫師證書時，即已取得
    合法之醫師資格，得在台合法執行中醫師業務云云。惟按：
(1)、司法院大法官會議解釋91年6 月28日釋字第547 號解釋文及
    理由書揭明：憲法第86條第2 款規定，專門職業及技術人
    員執業資格，應經考試院依法考選銓定之。醫師從事醫療行
    為，不僅涉及病患個人之權益，更影響國民健康之公共利益
    ，自須具備專門之醫學知識與技能，醫師既屬專門職業人員
    ，其執業資格即應按首開規定取得。32年9 月22日公布之醫
    師法第1 條明定：「中華民國人民經醫師考試及格者，得充
    醫師」（81年7 月29日修正為：「中華民國人民經醫師考試
    及格並依本法領有醫師證書者，得充醫師」）。第醫師應如
    何考試，涉及醫學上之專門知識，醫師法已就應考資格等重
    要事項予以規定，其屬細節性與技術性事項，自得授權考試
    機關及業務主管機關發布命令為之補充。關於中醫師考試，
    醫師法對其應考資格已定有明文，至於中醫師檢覈之科目、
    方法、程序等事項，則授權考試院會同行政院依其專業考量
    及斟酌中醫之傳統醫學特性，訂定中醫師檢覈辦法以資規範
    ，符合醫師法與專門職業及技術人員考試法意旨，與授權明
    確性原則無違。考試院會同行政院於71年8 月31日修正發
    布之中醫師檢覈辦法第8 條第1 項規定：「中醫師檢覈除審
    查證件外，得舉行面試或實地考試。但以第2 條第3 款之資
    格（曾執行中醫業務5 年以上卓著聲望者）應檢覈者，一律
    予以面試」，同條第2 項又規定：「華僑聲請中醫師檢覈依
    前項規定應予面試者，回國執業時應行補試」。其所以規定
    華僑申請中醫師檢覈依規定應予面試，回國執業時，應行補
    試者，乃係政府當年為照顧華僑，對於華僑申請中醫師檢覈
    ，其未回國參加面試者，僅採書面審查證件方式為之，即發
    給「僑」字中醫師考試及格證書及「僑中」字中醫師證書，
    此種證書之發給性質上為具體行政行為，惟其適用地之效力
    受到限制。故為與其他經由面試及格而取得中醫師資格者有
    所區分，暨為防止取得「僑中」字之中醫師以規避面試之方
    法，達到回國執行中醫師業務，造成對在國內參加中醫師檢
    覈，必須經由面試及格始能取得中醫師資格之不公平現象，
    以及為提昇中醫師素質，確保中醫師之醫療品質，乃於該辦
    法中明定華僑申請中醫師檢覈，依規定應予面試者，回國執
    業時，應行補試，並非得免除其補行面試，即可憑證件審查
    而當然取得回國執業之資格，此有考選部函覆本院90年8 月
    16日選專字第0903301834號函可據。又中醫師檢覈辦法中所
    稱面試，依考試院34年5 月22日發布（46年12月27廢止）之
    中醫師檢覈面試辦法第5 條規定：「面試分左列兩種：（1
    ）筆試（2） 口試或實地考試」，嗣考試院於46年12月27日
    發布（55年7 月11日及57年4 月30日先後修正）之專門職業
    及技術人員檢覈面試及實地考試辦法第4 條第1 項及第2 項
    規定：「面試分左列兩種方式行之：（1） 筆試（2） 筆試
    及口試，實地考試方法與面試科目由考選部定之」。則所謂
    「面試」者，自始即非僅指「口試」之義。75年1 月24日公
    布之專門職業及技術人員考試法，其第1 條規定：「專門職
    業及技術人員之執業，依本法以考試定其資格」，第5 條規
    定：「各種考試，得採筆試、口試、測驗、實地考試、審查
    著作或發明或所需知能有關學歷、經歷證件及論文等方式行
    之，除筆試外，其他應採兩種以上方式…」（88年12月29日
    修正改列第4 條），已不採「面試」之用語。原專門職業技
    術人員檢覈面試及實地考試辦法遂於75年7 月1 日明令廢止
    ，同日訂定發布專門職業及技術人員檢覈筆試口試及實地考
    試辦法。為配合前開法規之修正，考試院乃重新於77年8 月
    22日會同行政院發布中醫師檢覈辦法（82年3 月17日修正）
    ，其第6 條規定：「申請中醫師檢覈者，予以筆試」，並將
    原第8 條第2 項移至第10條規定：「已持有『僑』字中醫師
    考試及格證書者，回國執業時，仍應依照第6 條之規定補行
    筆試」。據此，則上開已持有「僑」字中醫師及格證書者，
    其回國執業時應行之補試方式雖由面試改為筆試，惟依法律
    整體規定之關聯意義為綜合判斷，僅屬專門職業及技術人員
    考試法暨醫師法所授權訂定之中醫師檢覈辦法中關於考試技
    術之變更而已，並不影響華僑依中醫師檢覈辦法所已取得「
    僑」字中醫師考試及格證書及「僑中」字中醫師證書之效力
    ，更無逾越前開法律授權之範圍或增加母法所無之限制，與
    憲法保障人民權利之意旨並無違背。次按憲法第7 條平等
    原則並非絕對、機械之形式上平等，而係保障人民在法律上
    地位之實質平等，若為因應事實上之需要及舉辦考試之目的
    ，訂立法規之機關自得斟酌規範事物性質之差異而為合理之
    區別對待（司法院大法官解釋釋字第485 號解釋意旨參照）
    。華僑申請中醫師檢覈，其未回國參加面試者，於審查證件
    合格後，即發給「僑」字中醫師考試及格證書及「僑中」字
    中醫師證書，其既未於77年8 月22日中醫師檢覈辦法修法前
    回國參加面試，或於修法後參加筆試，即不得主張取得與參
    加面試或筆試及格者所得享有在國內執行中醫師業務之權利
    ，否則反而造成得以規避面試或筆試而取得回國執行中醫師
    業務之資格，導致實質上之不平等。是上開辦法以申請檢覈
    者是否具備特定身分作為區別對待之依據，符合公平取才之
    考銓目的，並未違背憲法平等原則及本院歷來解釋之旨意。
    又「面試」，原即包括（1） 筆試（2） 筆試及口試等方式
    ，是考試之方法雖有面試、筆試、口試等之區別，但無非均
    為拔擢人才、銓定資格之方式，苟能在執行上力求客觀公平
    ，並不影響當事人之權益或法律上地位，其領有「僑中」字
    中醫師證書者，本未取得在國內執業之資格，尚無值得保護
    之信賴利益可言。則前開辦法重新訂定發布後，即依中央法
    規標準法第13條規定，自發布日起算至第3 日起發生效力而
    無過渡期間之規定，並無違背信賴保護原則。至91年1 月16
    日修正之醫師法第3 條第4 項規定：「已領有僑中字中醫師
    證書者，應於中華民國94年12月31日前經中醫師檢覈筆試及
    格，取得台中字中醫師證書，始得回國執業」，亦係為配合
    88年12月29日修正公布之專門職業及技術人員考試法已廢止
    檢覈制度所為之過渡規定，對其依法所已取得之權利，並無
    影響，與憲法保障人民權利之意旨亦無違背。
(2)、由前述大法官會議解釋意旨可知：a 、醫師屬專門職業人員
    ，依憲法規定，應經考試院依法考選銓定始取得執業資格，
    而關於取得專門職業人員執業資格之醫師考試，於醫師法中
    已就應考資格等重要事項予以規定，至就應考技術細節事項
    則授權考試院訂定「中醫師檢覈辦法」等資以規範，是檢覈
    制度（嗣因專門職業及技術人員考試法於88年12月29日修正
    廢止檢覈制度，醫師法配合於91年1 月16日修正第3 條第4
    項茲為過渡規定，中醫師檢覈辦法亦隨之於95年10月23日發
    布廢止）係一般考試制度之補充，由考試院為主管機關，須
    依規定完成該考選程序，始取得專門職業人員之執業資格；
    b 、中醫師檢覈辦法於77年8 月22日再行發布時將「面試」
    （包含：筆試、筆試及口試）修正為「筆試」，係屬考試技
    術之變更，惟就華僑申請中醫師檢覈，中醫師檢覈辦法始終
    規定依檢覈制度於書面審查證件後取得僑字中醫師考試及格
    證書及僑中字中醫師證書之華僑中醫師，如欲回國執業，尚
    須通過考試院補行之考試（無論係「面試」或「筆試」），
    政府當年基於特殊時空環境先行發給之該等證書，係適用地
    之效力受到限制之證書，僅取得該等證書之華僑中醫師，尚
    未完成可在台執行中醫師業務之考選程序，尚無在台合法執
    行中醫師業務之資格；c 、再因88年12月29日修正公布之專
    門職業及技術人員考試法廢止檢覈制度，醫師法於91年1 月
    16日配合修正第3 條第4 項規定：已領有僑中字中醫師證書
    者，應於中華民國94年12月31日前經中醫師檢覈筆試及格，
    取得台中字中醫師證書，始得回國執業，茲為專門職業及技
    術人員考試法廢止檢覈制度之過渡規定，則華僑中醫師如未
    依該規定於94年12月31日前通過補行之筆試及格，固已無法
    取得在台執行中醫師業務之資格，惟對其前取得僑中字中醫
    師證書而得在僑居地執行中醫師業務之權利，並無影響。
(3)、上開大法官會議解釋意旨，亦經a 、最高法院87年度台非字
    第348 號裁判揭明：按華僑依醫師法第3 條第1 項第3 款規
    定資格申請中醫師檢覈，仍應經筆試及格，領有考試院發給
    「台職檢中」字中醫師考試及格證書及領有中央衛生主管機
    關發給「台中」字中醫師證書者，始符合同法第1 條規定，
    具有合法醫師資格，至於「僑中」字中醫師證書之核發，查
    政府當年之政策為照顧華僑，華僑以醫師法第3 條第1 項第
    3 款之資格申請中醫師檢覈，因旅居海外無法予以面試（現
    稱筆試），於查明符合申請檢覈資格，未經筆試及格，即先
    發給「僑」字中醫師考試及格證書，持有「僑」字中醫師考
    試及格證書，可申請中央衛生主管機關發給「僑中」字中醫
    師證書，惟其若欲回國執業，則須經補行面試（現稱筆試）
    及格，上列限制，考選部早於44年9 月14日（44）台專創自
    第2662號函即予規定，51年頒訂之中醫師檢覈辦法第8 條亦
    有明文規定，現行中醫師檢覈辦法第10條亦有明定，已持有
    「僑」字中醫師考試及格證書者，回國執業時，仍應依照同
    辦法第6 條之規定補行筆試，即持「僑中」字中醫師證書者
    ，如欲回國執業，均應參加中醫師考試及格，領有考試院發
    給「台職檢中」字中醫師考試及格證書，並向中央衛生主管
    機關請領「台中」字中醫師證書者，始具有合法醫師資格，
    方可在國內執業，有行政院衛生署87年2 月11日衛署醫字第
    86075192號函附卷可憑，且上開所謂面試分兩種方式行之：
    （1） 筆試（2） 筆試及口試，故當時所稱之「面試」即需
    舉行筆試，甚而尚需加上口試，有考試院86年11月25日86考
    台組壹一字第07397 號函附卷可按，本件被告於領得台檢中
    醫僑字第895 號考試院醫師考試及格證書及僑中字第337 號
    中醫師證書後，並未補行面試（現稱筆試），領有考試院發
    給之「台職檢中」字中醫師考試及格證書，及向中央衛生主
    管機關請領「台中」字中醫師證書之事實，復為被告所承認
    ，揆之上開說明，被告為未取得合法醫師資格，不得擅自在
    國內執行醫療業務，原審未予詳細調查，遽認「依51年訂頒
    之中醫師檢覈辦法第8 條第2 項及現行中醫師檢覈辦法第10
    條規定所謂應補行筆試者應係指持有『僑』字中醫師考試及
    格證書者於回國執業時應踐行之條件而已，其縱有未補行筆
    試者，不過係不得回國執業，而其不得執業，無執業執照而
    開業行醫，似應由衛生主管機關循行政手續予以懲處，要於
    被告已合法取得之醫師資格並無影響，即被告已取得合法醫
    師資格，其執行醫療業務，應無成立醫師法第28條第1 項前
    段罪責可言」云云，率而撤銷第一審科刑判決，改判諭知被
    告無罪，顯有適用法則不當之違誤；及b 、最高行政法院91
    年2 月份庭長法官聯席會議決議及所採乙說揭明：已持有僑
    字中醫師考試及格證書者，因未同時取得台中字中醫師證書
    ，回國執業時，仍應依照第6 條規定補行筆試，為中醫師檢
    覈辦法第10條所明定，領有考試院僑字醫師考試及格證書及
    行政院衛生署僑字中醫師證書者，僅取得在僑居地開、執業
    之中醫師資格證書，此觀當時有效之醫師法第3 條、中醫師
    檢覈辦法第2 條第3 款及第8 條第2 項規定自明，在法定條
    件未成就前，不生在台執業證書之效力等旨，可資參照。
(4)、本件被告丁○○於75年間取得僑字醫師考試及格證書、僑中
    字中醫師證書後，迄未參加補行之面試或筆試，而未取得台
    中字中醫師證書之事實，為被告所自承，則依前揭說明，被
    告所取得之僑字醫師考試及格證書、僑中字中醫師證書，縱
    未於96年間經人檢舉而遭吊銷，仍無法因之逕自取得在台合
    法執行中醫師業務之資格，洵屬明確。
３、被告又辯稱：伊縱未依中醫師檢覈辦法回國參加筆試，僅屬
    執業之限制，僅應受醫師法第27條行政處罰，並無刑事責任
    云云，並舉最高行政法院89年度判字第3839號行政訴訟判決
    書、臺灣士林地方法院檢察署91年度偵字第9296號不起訴處
    分書、臺灣高等法院86年度上易字第7457號刑事判決書等件
    為據（見95年度他字第1891號卷第18至22頁；本院審理卷附
    被證三、被證七）。按醫師法第27條就醫師違反應向執業所
    在地主管機關申請執業登記、領取執業執照及加入執業所在
    地醫師公會後，始得執業之規定者，固定有行政處罰規定，
    然此乃完成由考試院主管之考選程序，而取得專門職業人員
    醫師執業資格後，須再受執業所在地直轄市、縣（市）衛生
    主管機關及醫師公會所為執業管制之問題，而本件被告未完
    成回國執行中醫師業務之考選程序，根本未取得在台合法執
    行中醫師業務之資格，並非單純具有執業資格後始違反執業
    管制規定之問題，被告辯稱其僅應依醫師法第27條規定受行
    政處罰，委無可採；至被告所舉上述其他案件之判決書及處
    分書，均屬個案，其判決之既判力或處分之確定力，均僅及
    於各該案件之當事人，並無拘束本案之效力，況其中被告一
    再據為主張之最高行政法院89年度判字第3839號行政訴訟判
    決，以中醫師檢覈辦法有關已持有「僑」字中醫師考試及格
    證書者，回國執業時仍應補行筆試之規定，違反母法之授權
    ，而認該規定並無拘束力之見解，與前揭司法院大法官會議
    解釋釋字第547 號解釋意旨明顯未合，尤難引為對本案被告
    有利認定之依據，被告所辯，均無足採。
４、本件被告未取得在台合法之中醫師資格，而擅自執行如事實
    欄所述之醫療業務，亦無疑義。
(三)、關於被告是否有違反醫師法之主觀犯意及詐欺取財之犯行：
１、被告前已因未取得合法醫師資格，而擅自於76年間在台開設
    中醫診所執行醫療業務，經臺灣臺北地方法院於89年6 月14
    日以88年度訴緝字第153 號違反醫師法案件判處有期徒刑7
    月，緩刑2 年確定等情，有卷附臺灣高等法院被告前案紀錄
    表及該案判決書附卷可參，被告既業經前案確定判決，對於
    己未取得合法醫師資格，不得擅自在台執行醫療業務，顯已
    有所認知，詎其於前案宣示判決後，猶未取得合法醫師資格
    ，而擅自執行本案醫療業務行為，被告有違反醫師法之主觀
    犯意甚明。
２、被告未取得在台合法醫師資格，竟印製刊載「內外痔、痔漏
    生管、肛門狹窄、潰瘍、久年痔漏、裂肛、便血、腫痛、泌
    尿皮膚科... 醫師丁○○... 德安痔科診所」之名片及設置
    「丁○○中醫診所、痔」之廣告看板，致不特定求診患者因
    之認為其具有合法醫師資格，而前往址設台北市○○區○○
    路6 號之「德安痔科診所」、「丁○○中醫診所」就診，於
    被告執行看診、電燒手術、用藥等醫療行為後，支付診療費
    用，前述病患丙○○、甲○○即於審理中證述其等於被告診
    療後分別支付2 萬元、8 千餘元，且如知悉被告並無在台合
    法之中醫師資格，將不會前往上址就診等情（均見本院97年
    12 月11 日審理筆錄），本件被告基於意圖為自己不法所有
    之營利犯意，施用詐術致病患誤以為其具有合法醫師資格，
    陷於錯誤前往就診，並支付診療費用，被告之行為該當於刑
    法詐欺取財罪之構成要件亦明。
(四)、綜上，本件被告犯罪事證明確，應依法論科。
四、論罪科刑：
    核被告所為，係犯醫師法第28條第1 項前段之未取得合法醫
    師資格而擅自執行醫療業務罪，及刑法第339 條第1 項之詐
    欺取財罪。被告自89年6 月14日前案宣示判決後某日起至96
    年5 月26日止，多次在址設台北市○○區○○路6 號之中醫
    診所反覆執行醫療業務之營業性行為，為包括一罪之集合犯
    。被告以一違法醫療行為，同時觸犯前開兩罪名，為想像競
    合犯，應從一重之醫師法第28條第1 項前段之罪處斷。爰審
    酌被告前已因違反醫師法經法院判決確定，竟不思警惕而再
    為本案犯行，且未坦承犯罪，飾詞狡辯，犯後態度不佳，惟
    念本案尚無證據顯示有病患因其違法醫療行為而受有身體上
    之傷害，暨其犯罪之動機、目的、手段、生活狀況、品行、
    智識程度、犯罪所生之危害等一切情狀，量處如主文所示之
    刑，以資懲儆。
據上論斷，應依刑事訴訟法第299 條第1 項前段，醫師法第28條
第1 項前段，刑法第11條前段、第55條，刑法施行法第1 條之1
，判決如主文。
本案經檢察官張紜瑋到庭執行職務
中    華    民    國    98    年    1    月     16    日
                  刑事第五庭審判長法  官  李育仁
                                  法  官  許辰舟
                                  法  官  孫曉青
以上正本證明與原本無異。
如不服本判決應於收受判決後10日內向本院提出上訴書狀，並應
敘述具體理由；其未敘述上訴理由者，應於上訴期間屆滿後20日
內向本院補提理由書 (均須按他造當事人之人數附繕本)「 切勿
逕送上級法院」。
                                  書記官  李佳穎
中    華    民    國    98    年    1    月     16    日
附錄本案論罪科刑法條之依據：
醫師法第28條
未取得合法醫師資格，擅自執行醫療業務者，處6 個月以上5 年
以下有期徒刑，得併科新臺幣30萬元以上150 萬元以下罰金，其
所使用之藥械沒收之。但合於下列情形之一者，不罰：
一、在中央主管機關認可之醫療機構，於醫師指導下實習之醫學
    院、校學生或畢業生。
二、在醫療機構於醫師指示下之護理人員、助產人員或其他醫事
    人員。
三、合於第11條第1項但書規定。
四、臨時施行急救。


司法院資訊處製作；財團法人民間司法改革基金會備份。
